ACORDAO-COMPLETO-2346975

ACÓRDÃO 5897/2019 ATA 24/2019 - PRIMEIRA CÂMARA

VISTOS, relatados e discutidos estes autos de tomada de contas especial, decorrente de conversão, por determinação do item 9.5 do Acórdão 4446/2018-TCU-Primeira Câmara, do processo de representação (TCProcesso 004.733/2017-7) formulada pelo atual Prefeito de Abadiânia/GO, noticiando o desvio de R$ 370.000,00 (trezentos e setenta mil reais) , provenientes do Termo de Compromisso PAC2 4048/2013 (ID 24789) , celebrado com o Fundo Nacional de Desenvolvimento da Educação (FNDE) , a fim de custear a construção de creche naquele município, no âmbito do Programa Proinfância - Implementação de Escolas para Educação Infantil,
ACORDAM os Ministros do Tribunal de Contas da União, reunidos em sessão da Primeira Câmara, ante as razões expostas pelo Relator, em:
9.1. rejeitar as alegações de defesa apresentadas pelo Município de Abadiânia/GO em resposta à citação determinada pelo subitem 9.6 do Acórdão 4446/2018-TCU-Primeira Câmara;
9.2. fixar, com fundamento no art. 12, §§ 1º e 2º, da Lei 8.443/1992 e art. 202, §§ 2º e 3º, do Regimento Interno, novo e improrrogável prazo de quinze dias, a contar da notificação, para que o Município de Abadiânia/GO efetue e comprove, perante este Tribunal, o recolhimento aos cofres do Fundo Nacional de Desenvolvimento da Educação (FNDE) da quantia de R$ 370.000,00 (trezentos e setenta mil reais) , atualizada monetariamente a partir de 5/9/2016, na forma prevista na legislação em vigor;
9.3. informar ao Município de Abadiânia/GO que a liquidação tempestiva do débito atualizado monetariamente saneará o processo e permitirá que suas contas sejam julgadas regulares com ressalva, dando-lhe quitação, nos termos do art. 202, § 4º, do Regimento Interno do TCU, ao passo que a ausência dessa liquidação tempestiva levará ao julgamento pela irregularidade das contas, com imputação de débito a ser atualizado monetariamente e acrescido de juros moratórios, nos termos do art. 19 da Lei 8.443/1992; e
9.4. determinar à SEC/GO que realize a audiência do Sr. Wilmar Gomes Arantes, para que, no prazo de quinze dias, apresente razões de justificativa por ter desviado, em 5/9/2016, o montante de R$ 370.000,00 (trezentos e setenta mil reais) dos recursos do Termo de Compromisso PAC2 4048/2013 (ID 24789) , destinado à construção de creche no Município de Abadiânia/GO (Programa Proinfância - Implementação de Escolas para Educação Infantil) , para a conta corrente de arrecadação da Prefeitura de Abadiânia/GO, contrariando o art. 4º, caput e parágrafo único, da Lei 11.578/2007, alertando-o que a não apresentação de razões de justificativa ou a rejeição delas implicará no julgamento pela irregularidade de suas contas.

Tomada de contas especial, autuada por determinação de acórdão da Primeira Câmara em processo de representação apresentada pelo atual prefeito de Abadiânia-GO noticiando o desvio de recursos provenientes de termo de compromisso celebrado com o FNDE, a fim de custear a construção de creche municipal, no âmbito do Programa Proinfância - Implementação de Escolas para Educação Infantil.

Primeira Câmara

Município de Abadiânia/GO.

3. Responsáveis: Município de Abadiânia/GO (CNPF 01.298.330/0001-78) e Wilmar Gomes Arantes (CPF XXX.984.751-XX).

13.1. Ministros presentes: Walton Alencar Rodrigues (Presidente) e Benjamin Zymler.
13.2. Ministros-Substitutos convocados: Augusto Sherman Cavalcanti (Relator) e Weder de Oliveira.

ACORDAO-COMPLETO-2418346

Acórdão 13408/2020 - Primeira Câmara

MUNICIPIO DE ABADIANIA

AUGUSTO SHERMAN

A SEC/GO elaborou a instrução à peça 20, reproduzida a seguir, a qual recebeu a aprovação dos dirigentes daquela unidade técnica.
"INTRODUÇÃO
1. Cuidam os autos de tomada de contas especial, autuada por determinação do item 9.5 do Acórdão 4446/2018-TCU-Primeira Câmara (Relator: Ministro-Substituto Augusto Sherman) (peça 1) , no âmbito do TCProcesso 004.733/2017-7, que tratou de representação apresentada pelo atual prefeito de Abadiânia-GO, Sr. José Aparecido Alves Diniz, noticiando o desvio de R$ 370.000,00, provenientes do Termo de Compromisso PAC2 4048/2013 (ID 24789) , celebrado entre o Fundo Nacional de Desenvolvimento da Educação (FNDE) , a fim de custear a construção de creche no Município de Abadiânia, no âmbito do Programa Proinfância - Implementação de Escolas para Educação Infantil (peça 2) . 
HISTÓRICO
2. Segundo o autor da representação (TCProcesso 004.733/2017-7) , a equipe de contabilidade municipal identificou que o então prefeito e o secretário de Finanças, em 5/9/2016, transferiram da conta do convênio para conta do município o valor de R$ 370 mil, utilizados, posteriormente, para despesas cotidianas do município (peça 3) . 
3. Em instrução inicial (peça 4 do TCProcesso 004.733/2017-7) , verificaram-se as condições e requisitos de admissibilidade da representação e de seu autor para recebimento e apuração pelo Tribunal, constantes dos artigos 234, § 2º, segunda parte, 235 e 237, inc. III e parágrafo único, do seu Regimento Interno (RI/TCU) e do art. 103, § 1º, in fine, da Resolução TCU 259/2014.
4. Na referida instrução, foi consignada apuração realizada pela própria Prefeitura de Abadiânia, na gestão 2017-2020 que sucedeu a que recebeu os recursos, sobre o uso irregular dos recursos do Termo de Compromisso PAC2 4048/2013, demonstrando que: (a) em 25/6/2012, foi efetuado depósito no montante de R$ 290.632,47 na conta corrente do ajuste; (b) em 24/8/2016, o saldo era de R$ 375.572,91, e houve resgate da conta de aplicação no montante de R$ 370.000,00; (c) este valor resgatado da aplicação foi transferido para a conta corrente de arrecadação da prefeitura em 5/9/2016; (d) tais recursos foram utilizados para o pagamento de dispêndios do município, conforme documentação apresentada (peça 2, p. 5, 142-143 e 152-256 do TCProcesso 004.733/2017-7) .
5. Dessa instrução adveio oitiva ao município para que se manifestasse a respeito do desvio dos recursos (peça 8 do TCProcesso 004.733/2017-7) , bem como audiência ao exprefeito Itamar Vieira Gomes para que apresentasse razões de justificativa em função do desvio de finalidade dos recursos (peça 9 do TCProcesso 004.733/2017-7) . 
6. A partir das respostas a esses expedientes, percebeu-se que o autor da transferência foi o exprefeito Wilmar Gomes Arantes (gestão 2013-2016) , levando a audiência a esse responsável (peça 21 do TCProcesso 004.733/2017-7) e a diligência à Prefeitura Municipal para que informasse se havia programação da reposição dos recursos do Termo de Compromisso PAC2 4048/2013 sob pena de conversão dos autos em tomada de contas especial (peça 20 do TCProcesso 004.733/2017-7) .
7. Esta unidade técnica analisou as respostas e concluiu que os documentos juntados aos autos comprovaram que os recursos retirados da conta do convênio foram transferidos para a conta corrente de titularidade do Município de Abadiânia para custear despesas diversas da prefeitura e que não havia indícios de locupletamento dos gestores responsáveis. 
8. Ao final, a Secex/GO propôs a rejeição das razões de justificativa do então prefeito Wilmar Gomes Arantes, com aplicação da multa prevista no art. 58, II, da LO/TCU e a conversão dos autos em TCE, bem como a citação do Município de Abadiânia.
9. Esta proposta resultou no Acórdão 4446/2018-TCU-Primeira Câmara (Relator: Ministro Augusto Sherman) (peça 2) , conforme a seguir:
9.1. conhecer da presente representação, vez que satisfeitos os requisitos de admissibilidade previstos nos arts. 235 e 237, inciso III e parágrafo único, do RI/TCU, para, no mérito, considerá-la procedente; 
9.2. acolher as razões de justificativa do Sr. Itamar Vieira Gomes; 
9.3. rejeitar as razões de justificativa apresentadas pelo Sr. Wilmar Gomes Arantes e aplicar-lhe a multa prevista no art. 58, inciso II, da Lei 8.443/1992, no valor de R$ 20.000,00 (vinte mil reais) , fixando-lhe o prazo de quinze dias, a contar da notificação, para que comprove, perante este Tribunal (art. 214, inciso III, alínea 'a', do RI /TCU) , o recolhimento da dívida ao Tesouro Nacional, atualizada monetariamente desde a data deste acórdão até a data do efetivo recolhimento, se for paga após o vencimento, na forma da legislação em vigor; 
9.4. autorizar, desde logo, nos termos do art. 28, inciso II, da Lei 8.443/1992, a cobrança judicial da dívida, caso não atendida a notificação; 
9.5. determinar, nos termos do art. 47 da Lei 8.443/1992, a conversão do presente processo em tomada de contas especial; 
9.6. autorizar a citação do Município de Abadiânia/GO, com fundamento nos arts. 10, § 1º, e 12, inciso II, da Lei 8.443/1992 c/c o art. 202, inciso II, do RI/TCU, para que apresente alegações de defesa e/ou recolha aos cofres do Fundo Nacional de Desenvolvimento da Educação a quantia de R$ 370.000,00 (trezentos e setenta mil reais) , atualizada monetariamente a partir de 5/9/2016 até o efetivo recolhimento, abatendo-se na oportunidade quantia eventualmente ressarcida, na forma da legislação em vigor, em decorrência da transferência indevida desse valor da conta vinculada ao Termo de Compromisso PAC2 4048/2013 (destinado à construção de creche no município) para a conta de arrecadação da prefeitura, seguida da realização de despesas estranhas ao ajuste, contrariando o termo pactuado e o art. 4º, caput e parágrafo único, da Lei 11.578/2007; e 
9.7. comunicar ao Ministro de Estado da Educação e ao Fundo Nacional de Desenvolvimento da Educação a adoção das medidas contidas nos itens 9.5 e 9.6 retro, nos termos do art. 198, parágrafo único, do RI/TCU.
EXAME TÉCNICO
10. Após realizadas as comunicações processuais, o representante legal do município (procuração constante na peça 10) apresentou pedido de suspensão dos autos, tendo em vista as dificuldades financeiras enfrentadas pela municipalidade e o fato de que ajuizou ação com o fito de obrigar o exprefeito Wilmar Gomes a restituir os recursos. 
11. O Ministro-Relator Augusto Sherman indeferiu o pleito em razão dessa solicitação não encontrar amparo na Lei 8.443/1992, nem no Regimento Interno desta Corte, e determinou a citação do ente responsável, conforme determinado pelo item 9.6 do Acórdão 4446/2018-TCU-Primeira Câmara, sem prejuízo de efetuar as alterações devidas quanto à natureza deste processo nos sistemas informatizados deste Tribunal (peça 12) .
12. Em cumprimento ao despacho do Relator, esta unidade técnica promoveu a citação do município (peças 9-11) , que apresentou suas alegações (peça 13) , por meio de seu procurador constituído nos autos (peças 10 e 14) , conforme a seguir:
 a) não foi efetuada ainda a reposição dos recursos do Termo de Compromisso PAC 4048/2013 em razão da insuficiência financeira do Município de Abadiânia-GO;
 b) o desvio praticado pelo exprefeito Wilmar Gomes Arantes e pelo secretário de finanças do município Danylo Pedro Machado Arantes constitui ato de improbidade administrativa, razão pela qual o Ministério Público Federal e a Polícia Federal foram cientificados para as providências criminais cabíveis;
 c) o município tomou as medidas judiciais cabíveis, por meio de Ação Civil Pública 1001952-12.2017.4.01.3500 - PJE, que tramita na Subseção da Justiça Federal de Anápolis-GO;
 d) o município requer que a responsabilidade seja atribuída aos gestores municipais e os autos suspensos até o final do julgamento dessa ação judicial, uma vez que não há recursos disponíveis para o ressarcimento ao FNDE.
13. Foi remetida em complemento à peça da defesa, a ação judicial protocolizada na Justiça Federal (peça 18) e a decisão do Juiz da 1ª Vara Cível e Criminal da Subseção Judiciária de Anápolis-GO, reconhecendo os indícios de desvios de finalidade dos recursos do termo de compromisso em tela e determinando, cautelarmente, a indisponibilidade dos bens do exprefeito Wilmar Gomes Arantes e do exsecretário municipal de Finanças Danylo Machado Arantes (peça 19) .
14. Constam ainda, no TCProcesso 004.733/2017-7, alegações apresentadas pelo município, protocolizadas em 24/8/2018, impulsionada pela notificação enviada ao município por esta unidade técnica comunicando o teor do mesmo despacho do Relator de peça 12 e que ainda não foram analisadas. Naquela oportunidade, o procurador do município apresentou as seguintes alegações de defesa (peças 51-53 do TCProcesso 004.733/2017-7) :
 a) a verba federal decorrente do termo de compromisso em questão é federal e gerida pelo Fundeb, em que pese sua destinação ter sido especificamente para a construção de creche, sendo que o município repassou recurso superior aos 25% de suas receitas anuais na educação, ou seja, não houve prejuízo à União;
 b) o município aplicou, nos anos de 2016 e 2017, R$ 652.992,56 a mais na educação, ou seja, cumpriu mais que sua obrigação constitucional, não sendo razoável exigir a devolução do valor de R$ 370.000,00 para o Fundeb;
 c) o valor já foi devidamente restituído à União quando o município aplicou mais de 25% na educação.
15. Em relação à solicitação do ente municipal de suspender os autos no TCU até o julgamento da ação judicial (parágrafo 12 desta instrução) , o TCU possui jurisdição e competência próprias estabelecidas pela Constituição Federal e pela sua Lei Orgânica (Lei 8.443/92) . Por isso, não obsta a sua atuação o fato de tramitar no âmbito do poder judiciário ação penal ou civil, versando sobre o mesmo assunto, dado o princípio da independência das instâncias. 
16. Sobre esse tema, o Supremo Tribunal Federal tem apoiado a tese da independência entre as instâncias administrativa e penal (Mandados de Segurança 26.969-DF e 25.880-DF) , no que é acompanhado pelo Superior Tribunal de Justiça (MS 7080-DF, MS 7138-DF e 7042-DF) , corroborando, por extensão, o entendimento esposado por esta Corte de Contas.
17. Nesse sentido são os Acórdão 3036/2015-TCU-Plenário (Ministro-Relator Marcos Bemquerer) , 10.042/2015-TCU  2ª Câmara (Ministro-Relator Marcos Bemquerer) , 7.475/2015-TCU - 1ª Câmara (Ministro-Relator José Múcio) , 7.123/2014-TCU - 1ª Câmara (Ministro-Relator Bruno Dantas) .
18. Assim, não cabe a suspensão do processo, conforme solicitado pelo município, considerando que a existência, por si só, de ação judicial em curso sobre os fatos objeto de análise pelo TCU não gera relação de prejudicialidade a ensejar o sobrestamento dos autos nesta Corte até decisão judicial definitiva, por força da independência das instâncias.
19. Os argumentos do procurador do município no TCProcesso 004.733/2017-7 (parágrafo 14 desta instrução) não procedem, uma vez que o art. 6º, § 3º, da Resolução/FNDE 6/2007 (Regulamenta o Proinfância) dispõe que os recursos financeiros transferidos pela União, no âmbito desse programa, não poderão ser considerados, pelo Distrito Federal e municípios, no cômputo dos 25% de impostos e transferências devidos à manutenção e ao desenvolvimento do ensino, por força do disposto no art. 212 da Constituição Federal. 
20. No caso de transferência legal, voluntária ou fundo a fundo de recursos federais a outros entes federativos, comprovada a aplicação dos recursos em benefício da pessoa jurídica, mas em finalidade diversa da pactuada ou da definida em lei, o Tribunal tem se manifestado no sentido de que a responsabilidade pelo ressarcimento recai sobre o ente federado. Essa orientação consta dos artigos 1o e 3o da Decisão NormativaTCU 57/2004, a qual regulamenta a possibilidade de responsabilização direta dos estados, do distrito federal e dos municípios, ou das entidades de sua administração.
21. Essa diretriz encontra respaldo nos Acórdão 249/2014-TCU-Plenário (Relator: Ministro Raimundo Carreiro) e 1.885/2015 - Plenário (Relator: Ministro Augusto Sherman) .
22. Com relação à responsabilização do gestor, não havendo indícios de locupletamento pelo responsável, não cabe imputação de débito ao agente público. Entretanto, a comprovação de que promoveu a aplicação do dinheiro público em finalidade distinta daquela pactuada no convênio ou em outro instrumento congênere, contrariamente aos normativos vigentes, enseja o julgamento pela irregularidade das suas contas, a teor do disposto nas alíneas 'b' e 'c' do inciso III do art. 16 da Lei 8.443/1992, além de imputação de multa, com fundamento no inciso I do artigo 58 dessa lei. O item 9.3 do Acórdão 4446/2018 já aplicou a multa ao então gestor Wilmar Gomes Arantes, cabendo oportunamente o julgamento das suas contas irregulares quando da apreciação de mérito desta TCE.
23. Assim, tendo sido comprovado que o ente federado beneficiou-se dos recursos repassados, fica caracterizada a sua responsabilidade para fins de devolução dos recursos públicos aplicados de forma irregular.
24. A boa-fé do ente federativo é presumida, por não poder ser efetivamente aferida (v.g. Acórdão 7241/2016-TCU-Primeira Câmara - Relator: Ministro Augusto Sherman; 9352/2015 - 2ª Câmara - Relatora: Ministra Ana Arraes; 1449/2013 - 2ª Câmara - Relator: Ministro Aroldo Cedraz; 2161/2010 - 1ª Câmara - Relator: Ministro Marcos Bemquerer) .
CONCLUSÃO
25. Os elementos constantes dos autos comprovam que os recursos retirados da conta do convênio foram transferidos para a conta corrente de titularidade do Município de Abadiânia para custear despesas diversas da prefeitura. Também restou claro que esse ente federativo foi o único beneficiário da aplicação irregular fora da finalidade prevista no Termo de Compromisso PAC2 4048/2013.
26. Assim, como os argumentos da defesa não lograram afastar o débito imputado e levando em conta não ser possível a aferição da boa-fé por parte de pessoa jurídica de direito público, devem ser rejeitadas as alegações de defesa e fixado prazo quinzenal para o recolhimento da dívida.
PROPOSTA DE ENCAMINHAMENTO
27. do exposto, propõe-se as seguintes medidas à relatoria:
 a) rejeitar as razões de justificativa apresentadas pelo Município de Abadiânia;
 b) fixar novo e improrrogável prazo de quinze dias, a contar da notificação, com fundamento no art. 12, § § 1º e 2º, da Lei 8.443/1992 e art. 202, § § 2º e 3º, do Regimento Interno, para que o Município de Abadiânia-GO efetue e comprove, perante este Tribunal, o recolhimento aos cofres do Fundo Nacional de Desenvolvimento da Educação - FNDE da quantia de R$ 370.000,00, atualizada monetariamente a partir de 5/9/2016, na forma prevista na legislação em vigor;
 c) informar ao Município de Abadiânia-GO que a liquidação tempestiva do débito atualizado monetariamente saneará o processo e permitirá que as contas sejam julgadas regulares com ressalva, dando-lhe quitação, nos termos do § 4º do art. 202 do Regimento Interno do TCU, ao passo que a ausência dessa liquidação tempestiva levará ao julgamento pela irregularidade das contas, com imputação de débito a ser atualizado monetariamente e acrescido de juros moratórios, nos termos do art. 19 da Lei 8.443/1992." 
2.	O Ministério Público junto ao TCU, representado pelo Subprocurador-Geral Paulo Soares Bugarin, manifesta-se, em parecer à peça 23, de acordo com a proposta da unidade técnica.
	É o relatório.

Fabrício Yuri Borges, OAB/GO 40.119.

Subprocurador-Geral Paulo Soares Bugarin.

Tomada de contas especial decorrente de conversão de processo de representação. Recursos do FNDE. Desvio de finalidade. Citação do município. Rejeição das alegações de defesa. Concessão de novo prazo para recolhimento do débito. Audiência do responsável pelo cometimento da irregularidade.

TOMADA DE CONTAS ESPECIAL (TCE)

Trata-se de tomada de contas especial decorrente de conversão, por determinação do item 9.5 do Acórdão 4446/2018-TCU-Primeira Câmara, do processo de representação (TCProcesso 004.733/2017-7) formulada pelo atual Prefeito de Abadiânia/GO, noticiando o desvio de R$ 370.000,00, provenientes do Termo de Compromisso PAC2 4048/2013 (ID 24789) , celebrado com o Fundo Nacional de Desenvolvimento da Educação (FNDE) , a fim de custear a construção de creche naquele município, no âmbito do Programa Proinfância - Implementação de Escolas para Educação Infantil.
2.	Nos autos do processo de representação, foi apurado que os recursos oriundos do Termo de Compromisso, no valor de R$ 290.632,47, foram depositados em 25/6/2012 na conta específica. Em 24/8/2016, o saldo era de R$ 375.572,91, e houve resgate da conta de aplicação no montante de R$ 370.000,00, os quais foram transferidos em 5/9/2016 para a conta corrente de titularidade do Município de Abadiânia para custear despesas diversas da prefeitura. 
3.	Ante esses fatos, foram realizadas a oitiva do município e a audiência do exPrefeito Itamar Vieira Gomes em razão da prática da irregularidade. A par das respostas recebidas, concluiu-se que o responsável pela transferência foi o exPrefeito Wilmar Gomes Arantes (gestão 2013-2016) . Ato contínuo, foi realizada a audiência deste responsável, bem como diligência à prefeitura para que informasse se havia programação da reposição dos recursos do Termo de Compromisso PAC2 4048/2013 sob pena de conversão dos autos em tomada de contas especial.
4.	A análise das respostas a essas últimas medidas processuais resultou no julgamento da representação por meio do Acórdão 4446/2018-TCU-Primeira Câmara, dispondo:
	"9.1. conhecer da presente representação, vez que satisfeitos os requisitos de admissibilidade previstos nos arts. 235 e 237, inciso III e parágrafo único, do RI/TCU, para, no mérito, considerá-la procedente; 
	9.2. acolher as razões de justificativa do Sr. Itamar Vieira Gomes; 
	9.3. rejeitar as razões de justificativa apresentadas pelo Sr. Wilmar Gomes Arantes e aplicar-lhe a multa prevista no art. 58, inciso II, da Lei 8.443/1992, no valor de R$ 20.000,00 (vinte mil reais) , fixando-lhe o prazo de quinze dias, a contar da notificação, para que comprove, perante este Tribunal (art. 214, inciso III, alínea 'a', do RI /TCU) , o recolhimento da dívida ao Tesouro Nacional, atualizada monetariamente desde a data deste acórdão até a data do efetivo recolhimento, se for paga após o vencimento, na forma da legislação em vigor; 
	9.4. autorizar, desde logo, nos termos do art. 28, inciso II, da Lei 8.443/1992, a cobrança judicial da dívida, caso não atendida a notificação; 
	9.5. determinar, nos termos do art. 47 da Lei 8.443/1992, a conversão do presente processo em tomada de contas especial; 
	9.6. autorizar a citação do Município de Abadiânia/GO, com fundamento nos arts. 10, § 1º, e 12, inciso II, da Lei 8.443/1992 c/c o art. 202, inciso II, do RI/TCU, para que apresente alegações de defesa e/ou recolha aos cofres do Fundo Nacional de Desenvolvimento da Educação a quantia de R$ 370.000,00 (trezentos e setenta mil reais) , atualizada monetariamente a partir de 5/9/2016 até o efetivo recolhimento, abatendo-se na oportunidade quantia eventualmente ressarcida, na forma da legislação em vigor, em decorrência da transferência indevida desse valor da conta vinculada ao Termo de Compromisso PAC2 4048/2013 (destinado à construção de creche no município) para a conta de arrecadação da prefeitura, seguida da realização de despesas estranhas ao ajuste, contrariando o termo pactuado e o art. 4º, caput e parágrafo único, da Lei 11.578/2007; e 
	9.7. comunicar ao Ministro de Estado da Educação e ao Fundo Nacional de Desenvolvimento da Educação a adoção das medidas contidas nos itens 9.5 e 9.6 retro, nos termos do art. 198, parágrafo único, do RI/TCU."
5.	As alegações de defesa apresentadas pelo Município de Abadiânia/GO em resposta à citação determinada pelo subitem 9.6 do acórdão acima foram analisadas pela SEC/GO, conforme instrução transcrita no relatório parte desta deliberação. A unidade técnica propõe rejeitar a defesa apresentada, tendo em vista que os argumentos não foram considerados capazes de afastar a irregularidade atinente ao desvio de finalidade na aplicação dos recursos federais recebidos por meio do Termo de Compromisso PAC2 4048/2013. Dessa forma, propõe, ante a jurisprudência deste Tribunal acerca da presunção da boa-fé das pessoas jurídicas de direito público, que seja concedido novo e improrrogável prazo para que o município comprove o recolhimento do débito que lhe foi imputado.
6.	Quanto ao exprefeito responsável pela irregularidade, a unidade técnica aponta que, em razão da ausência de indícios de locupletamento, não lhe cabe a imputação de débito. Aduz, entretanto, que nestes casos o gestor está sujeito ao julgamento pela irregularidade de suas contas, além de sofrer apenação com a multa prevista no art. 58, inciso I, da Lei 8.443/1992. Todavia, lembra que o responsável já recebeu a apenação pecuniária por meio do subitem 9.3 do Acórdão 4446/2018-TCU-Primeira Câmara, prolatado no processo de representação.
7.	O Ministério Público junto ao TCU avalizou essa proposta da unidade técnica.
8.	Entendo adequado o encaminhamento formulado pela SEC/GO, cuja análise acolho como parte das minhas razões de decidir, sem prejuízo da providência adicional que adoto ao final.
9.	Conforme consta da instrução da unidade técnica, a defesa do município pode ser sintetizada nas seguintes alegações:
	a) não foi efetuada ainda a reposição dos recursos do Termo de Compromisso PAC 4048/2013 em razão da insuficiência financeira do Município de Abadiânia/GO;
	b) o desvio praticado pelo exPrefeito Wilmar Gomes Arantes e pelo secretário de finanças do município Danylo Pedro Machado Arantes constitui ato de improbidade administrativa, razão pela qual o Ministério Público Federal e a Polícia Federal foram cientificados para as providências criminais cabíveis;
	c) o município tomou as medidas judiciais cabíveis, por meio de Ação Civil Pública 1001952-12.2017.4.01.3500 - PJE, que tramita na Subseção da Justiça Federal de Anápolis/GO; e
	d) o município requer que a responsabilidade seja atribuída aos gestores municipais e os autos suspensos até o final do julgamento dessa ação judicial, uma vez que não há recursos disponíveis para o ressarcimento ao FNDE
10.	Bem se vê que essas alegações não são aptas a afastar a responsabilidade do ente federado em relação ao desvio de finalidade na aplicação dos recursos que se destinavam à construção de creche, mas que acabaram sendo utilizados para custeio de despesas diversas da prefeitura municipal. As alegações no sentido de se atribuir a responsabilidade pela devolução dos recursos ao exprefeito responsável pela prática da irregularidade não merecem prosperar. Embora aquele gestor responda pela prática da irregularidade, a responsabilidade do ente federado quanto ao débito encontra-se normatizada na Decisão Normativa/TCU 57/2004, in verbis:
	"art. 1º Nos processos de Tomadas de Contas Especiais relativos a transferências de recursos públicos federais aos Estados, ao Distrito Federal e aos municípios, ou a entidades de sua administração, as unidades técnico-executivas competentes verificarão se existem indícios de que esses entes da federação se beneficiaram com a aplicação irregular dos recursos.
	art. 2º Configurada a hipótese de que trata o artigo anterior, a unidade técnico-executiva proporá que a citação seja feita também ao ente político envolvido, na pessoa do seu representante legal, solidariamente com o agente público responsável pela irregularidade.
	art. 3º Caso comprovado que o ente federado se beneficiou pela aplicação irregular dos recursos federais transferidos, o Tribunal, ao proferir o julgamento de mérito, condenará diretamente o Estado, o Distrito Federal ou o município, ou a entidade de sua administração, ao pagamento do débito, podendo, ainda, condenar solidariamente o agente público responsável pela irregularidade e/ou cominar-lhe multa."
11.	Quanto à solidariedade do gestor, a jurisprudência deste Tribunal é firme no sentido de que tendo o município usado em benefício próprio os recursos desviados, sem que haja comprovação de locupletamento do gestor, cabe apenas ao ente federado a devolução desses recursos (Acórdãos 2707/2013, 4258/2013 e 5292/2013, da 1ª Câmara, 3789/2013, 5209/2013 e 7299/2013, da 2ª Câmara, e 249/2014 e 1.885/2015, do Plenário) . Essa é a situação apurada nestes autos.
12.	Não deve também, ante o princípio da independência das instâncias, ser acolhido o pedido do município para que os autos sejam suspensos até o final da Ação Civil Pública impetrada contra o exprefeito.
13.	Por essas razões, nos termos do art. 202, §§ 2º e 3º, do Regimento Interno do TCU, deve ser concedido ao Município de Abadiânia/GO novo e improrrogável prazo de quinze dias para que possa recolher a importância devida, com atualização monetária, sem, entretanto, a aplicação de juros de mora.
14.	Quanto ao exprefeito responsável pelo cometimento da irregularidade, conforme aponta a unidade técnica, cabe-lhe o julgamento pela irregularidade de suas contas e a multa prevista no art. 58, inciso I, da Lei 8.443/1992. Quanto à multa, há que ser reconhecido, ante a imputação da apenação em razão da mesma irregularidade no âmbito do processo de representação que deu origem a estes autos, não caber mais a sua aplicação neste processo, sob pena de configuração do bis in idem.
15.	No tocante ao julgamento das contas do responsável por ocasião do futuro julgamento de mérito destes autos, há que ser considerado que a audiência do responsável, realizada no processo de representação, não supre a necessidade de o ouvir, em decorrência da mesma irregularidade, no âmbito deste processo. Isso porque, no processo de representação, o ofício de audiência mencionava que a rejeição das razões de justificativa poderiam ensejar a imputação de multa prevista no art. 58 da Lei 8.443/1992, nada mencionando acerca da possibilidade de eventual julgamento subsequente pela irregularidade de suas contas.
16.	Ainda que tenha sido dada a oportunidade de se manifestar sobre a irregularidade por meio da mencionada audiência, essa manifestação tinha por objetivo afastar a possibilidade de eventual apenação com multa, e não o julgamento pela irregularidade das contas, que tem implicações jurídicas diferentes para o responsável. Portanto, entendo que julgar as contas do exprefeito com base em audiência que não manifestava esse desfecho, constitui afronta ao art. 10 do CPC/2015, por poder ser considerada decisão surpresa, nas palavras do Ministro Herman Benjamin, por ocasião do julgamento pelo STJ do Resp 1.676.027-PR:
	"Razão assiste ao recorrente. O art. 10 do CPC/2015 estabelece: 
art. 10. O juiz não pode decidir, em grau algum de jurisdição, com base em fundamento a respeito do qual não se tenha dado às partes oportunidade de se manifestar, ainda que se trate de matéria sobre a qual deva decidir de ofício. 
	
	À luz do preceptivo acima, a partir do CPC/2015 mostra-se vedada decisão que inova o litígio e adota fundamento de fato ou de direito sem anterior oportunização de contraditório prévio, mesmo nas matérias de ordem pública que dispensam provocação das partes. Somente argumentos e fundamentos submetidos à manifestação precedente das partes podem ser aplicados pelo julgador, devendo este intimar os interessados para que se pronunciem previamente sobre questão não debatida que pode eventualmente ser objeto de deliberação judicial. 
	Trata-se de proibição da chamada decisão surpresa, também conhecida como decisão de terceira via, contra julgado que rompe com o modelo de processo cooperativo instituído pelo novel Códex Instrumental para trazer questão aventada pelo juízo e não ventilada nem pelo autor nem pelo réu."
17.	Embora essa nova audiência não tenha sido determinada no Acórdão 4446/2018-TCU-Primeira Câmara, entendo possível a sua realização nesta etapa processual. Considero que este procedimento não traz qualquer prejuízo à defesa do responsável - pelo contrário, amplia-lhe o exercício do contraditório e da ampla defesa. Por essa razão, incluo esta providência no encaminhamento proposto pela unidade técnica. 
	Ante o exposto, manifesto-me por que o Tribunal aprove o acórdão que ora submeto à apreciação deste Colegiado.
TCU, Sala das Sessões Ministro Luciano Brandão Alves de Souza, em 16 de julho de 2019.
AUGUSTO SHERMAN CAVALCANTI 
Relator